【裁判字號】    95,交上易,360
【裁判日期】    950831
【裁判案由】    過失致死
【裁判全文】
臺灣高等法院臺南分院刑事判決       95年度交上易字第360號
上  訴  人
即  被  告  乙○○
選任辯護人  蘇文奕  律師
            陳郁芬  律師
上列上訴人因過失致死案件，不服臺灣臺南地方法院95年度交訴
字第29號中華民國95年6月8日第一審判決（起訴案號：臺灣臺南
地方法院檢察署95年度偵字第2499、2500號），提起上訴，本院
判決如下：
    主  文
原判決撤銷。
乙○○因過失致人於死，處有期徒刑陸月，如易科罰金，以銀元
佰元即新台幣玖佰元折算壹日。
    事  實
一、乙○○考領有小型車普通駕駛執照，其於民國94年10月3日
    上午8時5分許，駕駛牌照號碼7428-JH號自小客車，沿臺南
    縣曾文溪南側堤防旁便道，由西向東行駛，行經臺南縣安定
    鄉管寮村管寮39號電線桿處之該便道與南北向之無名小道之
    無號誌之交岔路口時，本應注意汽車行駛時，駕駛人應注意
    車前狀況，隨時採取必要安全措施；行車速度應依速限標誌
    或標線之規定，無標誌或標線者，在未劃設中道線、行車分
    向線之道路，時速不得超過40公里；汽車行駛至無號誌之交
    岔路口，應減速慢行，作隨時停車之準備；而依當時情形天
    候晴、日間自然光線、柏油路面乾燥、無缺限、無障礙物，
    視距良好，客觀上並無不能注意之情事，詎其竟疏於注意車
    前狀況，且在上開無速限標誌或標線且未劃設中道線、行車
    分向線之便道（本件事故發生後才劃有雙白線之分向線），
    不僅未減速慢行，反而貿然以超過時速40公里（約50公里）
    之速度通過該無號誌之交岔路口，適有王楊秀枝駕駛牌照號
    碼DGS-758號之輕型機車，沿上開無名小道由南向北行駛至
    上開交岔路口欲斜穿到東北方之堤防坡道時，亦疏未注意其
    為支線道車，應暫停讓幹線道之乙○○所駕駛之自小客車先
    行，竟貿然通行，以致乙○○見狀「向左」煞閃不及（故被
    告車留有12.2公尺之左煞車痕），其駕駛之7428-JH號自小
    客車右前方仍撞及王楊秀枝之機車左側車身使之人車倒地，
    致王楊秀枝受有頭背部鈍挫傷、顱內出血等傷害，經送醫後
    於94年10月4日下午2時2分許，不治死亡。乙○○於肇事後
    ，打110電話報警，並於未被有偵查權之公務員或機關發覺
    前，向前來處理之警察自首坦承犯行，進而接受裁判。
二、案經臺南縣警察局善化分局報請臺灣臺南地方法院檢察署檢
    察官相驗及王楊秀枝之子甲○○訴由臺灣臺南地方法院檢察
    署檢察官偵查起訴。
    理  由
一、前揭犯罪事實，迭據被告乙○○於警詢、偵查及原審、本院
    審理中坦承不諱，並有奇美醫院柳營分院診斷證明書、道路
    交通事故現場圖、道路交通事故調查報告表（一）、（二）
    、臺灣省臺南區車輛行車事故鑑定委員會95年5月5日南鑑字
    第0955901580號函各1份及現場照片10張暨原審95年4月17日
    之勘驗筆錄、現場圖各1份及照片11張附卷可稽。是被告自
    白核與事實相符。
二、按汽車行駛時，駕駛人應注意車前狀況，隨時採取必要安全
    措施；行車速度應依速限標誌或標線之規定，無標誌或標線
    者，在未劃設中道線、行車分向線之道路，時速不得超過40
    公里；汽車行駛至無號誌之交岔路口，應減速慢行，作隨時
    停車之準備；又車輛行至無號誌之交岔路口，支線道車應暫
    停讓幹道車先行，道路交通安全規則第93條第1項第1款、第
    2款、第94條第3項、第102條第1項第2款分別定有明文。查
    被告乙○○及被害人王楊秀枝駕車途經上開肇事地，自應分
    別注意遵守上開規定，且依當時情形天候晴、日間自然光線
    、柏油路面乾燥、無缺限、無障礙物，視距良好，有上開道
    路交通事故調查報告表及現場照片可稽，客觀上並無不能注
    意之情事。詎被告竟疏於注意車前狀況，且在上開無速限標
    誌或標線且未劃設中道線、行車分向線之便道（本件事故發
    生後才劃有雙白線之分向線），不僅未減速慢行，反而貿然
    以超過時速40公里之速度（依汽車煞車距離、行車速度及道
    路摩擦係數對照表，被告車留有12.2公尺之左煞車痕，換算
    時速約50公里）通過該無號誌之交岔路口，以致撞及被害人
    王楊秀枝駕駛之機車使之人車倒地，致王楊秀枝受有頭背部
    鈍挫傷、顱內出血等傷害，經送醫後不治死亡，被告就本件
    車禍之發生顯有應注意能注意而不注意之過失，殆無疑義。
    又被害人王楊秀枝係因本件車禍死亡，亦經臺灣臺南地方法
    院檢察署檢察官督同檢驗員相驗明確，有相驗筆錄、相驗屍
    體證明書、驗斷書附卷可稽，被害人之死亡與被告前開過失
    行為間，並有相當因果關係。又被害人王楊秀枝疏未注意其
    為支線道車，應暫停讓幹道車先行，竟貿然通行，其就本件
    車禍之發生亦與有過失，然並不因此而解免被告過失之責。
    是事證明確，被告之過失犯行洵堪認定。
三、本件車禍經臺灣省臺南區車輛行車事故鑑定委員會鑑定，雖
    認為「王楊秀枝無照駕駛輕型機車，行經無號誌肇事岔路口
    ，斜穿道路未注意來往車輛，為肇事原因；乙○○駕駛小客
    車，行經無號誌肇事岔路口，超速行駛，未注意車前狀況，
    閃避失當同為肇事原因」，有該會95年1月4日臺南區941125
    號鑑定意見書在卷（見相驗卷第四四頁）可參。惟查該會其
    中所引用之道路交通安全規則第106條第5款（即「汽車迴車
    前，應暫停並顯示左轉燈光或手勢，看清無來往車輛，並注
    意行人通過，始得迴轉」）顯有誤會，蓋被告乙○○及被害
    人王楊秀枝均無駕車迴轉之情形存在。又是否為幹線道或支
    線道，不應僅以主管機關是否有設置「停車再開標誌」（設
    於安全停車視距不足之交岔道路次要道路口，本標誌為八角
    形，紅底白字《白字寫「停」字》白色細邊，見道路交通標
    誌、標線號誌設置規則第58條）或「讓路標誌」（設於視線
    良好交岔道路次要道路口，本標誌為倒三角形，白底紅邊黑
    色「讓」字，見道路交通標誌、標線號誌設置規則第59條）
    或「閃光紅燈」（表示「停車再開」，車輛應減速接近，先
    停止於交岔路口前，讓幹道車優先通行後認為安全時，方得
    續行，見道路交通標誌標線號誌設置規則第211條第1項第2
    款）【以上三種情況均表示所行駛之道路是支線道】或「閃
    光黃燈」（表示「警告」，車輛應減速接近，注意安全，小
    心通過，見道路交通標誌標線號誌設置規則第211條第1項第
    1 款）【此表示所行駛之道路係幹線道】為準，蓋政府設置
    道路交通標誌、標線、號誌之目的是在於提供車輛駕駛人及
    行人有關道路路況之警告、禁制、指示等資訊，以便利行旅
    及促進交通安全，道路交通標誌標線號誌設置規則第2條定
    有明文，惟道路甚多，是否每一道路均須設置道路交通標誌
    、標線、號誌，以及應設置到何種程度，主管機關因考量道
    路交通經濟資源之分配、交通流量之大小、危險之高低等情
    況而會有不同之處理，此參見道路交通標誌標線號誌設置規
    則第七節「設置號誌之必要條件」即可見其一斑。足見在主
    管機關有設置「停車再開標誌」、「讓路標誌」、「閃光紅
    燈」之號誌、「閃光黃燈」之號誌等情形下，固然可以清楚
    區分何者為幹線道、何者為支線道，然而並不因此即表示主
    管機關未為設置上開標誌、號誌之情形下即不得區分何者為
    幹線道、何者為支線道。而幹線道為通行兩地之主要通路、
    道路通常較為寬大、車流量較多、一般情形有多條之支線道
    與其會合，以到達較大之城鄉市鎮○○○道則為與幹線道接
    通之旁支道路，道路一般較為狹宰、車流量較少，以居住之
    社區或部落為終點，此可為一般之判斷標準。準此而言，依
    道路交通事故現場圖顯示，無名小道之寬度為7.2公尺，堤
    防坡道之寬度為2.5公尺，而曾文溪南側堤防旁之便道寬度
    則為11.1公尺，遠比無名小道及堤防坡道寬大，且為通行兩
    地之主要通路，無名小道及堤防坡道均僅藉上開便道通達外
    地市鎮之旁支，是上開便道為幹線道，無名小道及堤防坡道
    均為支線道，應屬無疑。而車輛行至無號誌之交岔路口，支
    線道車應暫停讓幹道車先行，已如上述，則被告乙○○有優
    先通行權。是本件車禍之肇事責任，依被告乙○○及被害人
    王楊秀枝違規之情節而言，被告應負肇事之次因責任，被害
    人王楊秀枝應負肇事之主因責任，應屬無疑。臺灣省臺南區
    車輛行車事故鑑定委員會上開鑑定未考量及此，其上開鑑定
    意見認「被害人與被告同為肇事原因」云云，自不足採，應
    以本院上開認定為準，附此敘明。
四、核被告乙○○所為，係犯刑法第276條第1項之過失致死罪。
    被告於肇事犯罪後，未被有偵查權之公務員或機關發覺前，
    向警自首坦承犯行，進而接受裁判，有警詢筆錄及臺南縣警
    察局善化分局道路交通事故肇事人自首情形紀錄表附卷可稽
    ，應依刑法第62條前段規定減輕其刑。
五、原審以被告事證明確，據以論罪科刑，固非無見，惟查：(1)
    原判決於事實欄及理由欄均援引道路交通安全規則第94條第
    3項規定之內容，作為被告本件駕車途經肇事地時應注意遵
    守之交通規則，然於論述被告疏未注意遵守相關之交通規則
    時，竟漏未論述，尚有未洽；(2)被告於肇事當時已採取「向
    左」煞閃之措施（見原審卷第51頁臺灣省臺南區車輛行車事
    故鑑定委員會函說明二）；肇事後於94年11月9日、94年11
    月16日曾在台南縣安定鄉調解委員會調解兩次不成立（見本
    院卷第25頁調解不成立證明書），原審於量刑時疏未審酌及
    此，亦有未洽；(3)被告現仍為學生，有被告提出之台南縣私
    立港明高級中學附設進修學校學生證影本一份附卷可稽（見
    本院卷第22頁），原判決認被告係高中畢業，尚有未合。被
    告上訴意旨指摘原判決量刑過重，為有理由，原判決既有上
    述可議之處，自屬無可維持，應予撤銷改判。爰審酌被告之
    品行（無前科），智識程度（尚在學），被告於肇事當時已
    採取「向左」煞閃之措施，雖仍因有過失而造成本件車禍，
    但其為肇事次因，被害人亦與有過失且為肇事主因，被告於
    事後坦承犯行、態度良好，雖經台南縣安定鄉調解委員會調
    解兩次仍不成立，迄今因賠償金額問題尚未與被害人之家屬
    成立民事和解等一切情狀，量處如主文第二項所示之刑，並
    諭知易科罰金之折算標準。
六、按行為後法律有變更者，適用行為時之法律。但行為後之法
    律有利於行為人者，適用最有利於行為人之法律，刑法第2
    條第1項定有明文。而被告於犯罪時之刑法第41條第1項前段
    規定：「犯最重本刑為5年以下有期徒刑以下之刑之罪，而
    受6個月以下有期徒刑或拘役之宣告，因身體、教育、職業
    、家庭之關係或其他正當事由，執行顯有困難者，得以1元
    以上3元以下折算一日，易科罰金。」又被告行為時之易科
    罰金折算標準，修正前罰金罰鍰提高標準條例第2條前段（
    現已刪除）規定，就其原定數額提高為100倍折算1日，則本
    件被告行為時之易科罰金折算標準，應以銀元300元折算1日
    ，經折算為新臺幣後，應以新臺幣900 元折算為1日。惟95
    年7月1日修正公布施行之刑法第41條第1項前段則規定：「
    犯最重本刑為五年以下有期徒刑以下之刑之罪，而受六個月
    以下有期徒刑或拘役之宣告者，得以新臺幣一千元、二千元
    或三千元折算一日，易科罰金。」比較修正前後之易科罰金
    折算標準，以95年7月1日修正公布施行前之規定，較有利於
    被告，則應依刑法第2條第1項前段，適用修正前刑法第41條
    第1項前段規定，定其折算標準，併此敘明。另被告行為後
    ，其所犯過失致死罪之法定罰金刑部分，其上限部分，依95
    年6月14日公布增訂之刑法施行法第一條之一第一項規定「
    中華民國九十四年一月七日刑法修正施行後，刑法分則編所
    定罰金之貨幣單位為新台幣。」、第二項前段規定「九十四
    年一月七日刑法修正時，刑法分則編未修正之條文定有罰金
    者，自九十四年一月七日刑法修正施行後，就其所定數額提
    高為三十倍。」，與依罰金罰鍰提高標準條例第一條前段規
    定，同為新台幣六萬元；其下限部份，依新刑法第三十三條
    第五款規定「罰金：新台幣一千元以上，以百元計算之。」
    ，較依舊刑法第三十三條第五款規定「罰金：一元以上。」
    （即新台幣三十元）為重，而因法定罰金刑部分係屬科刑規
    範事項，其變更自屬法律有變更，是新刑法施行後，應依新
    刑法第2條第1項規定，比較新、舊法結果，仍應適用較有利
    於被告之行為時法律即舊刑法及罰金罰鍰提高標準條例第一
    條前段，有關法定罰金刑部分，併此敘明。
據上論斷，應依刑事訴訟法第369條第1項前段、第364條、第29
9條第1項前段，刑法第276條第1項、第62條前段、第2條第1項前
段，修正前刑法第41條第1項前段，罰金罰鍰提高標準條例第1條
前段、修正前罰金罰鍰提高標準條例第2條前段，現行法規所定
貨幣單位折算新台幣條例第2條，判決如主文。
本案經檢察官王碧霞到庭執行職務。
中    華    民    國    95    年    8    月    31    日
                  刑事第三庭    審判長法  官  陳義仲
                                      法  官  張世展
                                      法  官  陳顯榮
以上正本證明與原本無異。
不得上訴。
                                      書記官  陳嘉琍
中    華    民    國    95    年    8     月    31    日
附錄法條：
刑法第276條第1項：
因過失致人於死者，處2年以下有期徒刑、拘役或2千元以下罰金
。


司法院資訊處製作；財團法人民間司法改革基金會備份。
